【裁判字號】    99,家訴,5
【裁判日期】    990414
【裁判案由】    終止收養關係
【裁判全文】
臺灣雲林地方法院民事判決         99年度家訴字第5號
原      告  丙○○
被      告  甲○○○
            乙○○
上  一被告
法定代理人  丁○○
上列當事人間請求終止收養關係事件，於民國99年3 月31日辯論
終結，本院判決如下：
    主      文
准予終止被告乙○○與被告甲○○○、葉見利（歿）間之收養關
係。
訴訟費用新臺幣仟元由被告負擔。
    事實及理由
甲、原告主張：
一、原告與被告乙○○之養父葉見利為兄弟關係，乙○○於民國
    95年間，經葉見利、甲○○○夫妻共同收養，並經本院95年
    度養聲字第2 號裁定認可收養在案。嗣收養人葉見利於民國
    96年9 月20日過世，被告乙○○即由原告之夫妻負責照顧至
    今，為被告乙○○之實際照顧者。葉見利過世後，其養母即
    被告甲○○○即未再負起照顧被告乙○○之責任，且自98年
    10月離開至今，亦未再關心或探視乙○○起居生活，其並表
    示無意願也無法再扶養照顧被告乙○○。
二、被告乙○○年僅4 歲，目前賴原告之夫妻照顧，因其與被告
    甲○○○間之收養關係身分仍存在，致原告無法再辦理收養
    程序，造成被告乙○○身分及生活的不穩定，且影響到乙○
    ○日後就學、及健保等保障，為被告乙○○之利益，原告夫
    妻願意辦理收養，並負起照顧乙○○長大成人責任，但因被
    告乙○○與被告甲○○○、葉見利間之收養關係仍存在，致
    影響原告夫妻之收養。
三、依上所述，被告乙○○與被告甲○○○、葉見利（歿）間之
    收養關係存在，致被告乙○○無法再為原告之夫妻收養，惟
    參酌收養人葉見利死亡後，其配偶甲○○○事實上已不再負
    起照顧責任，為被告乙○○之最佳利益，因而請求終止上開
    收養關係，乃依民法第1081條第1 項第4 款之規定，請求准
    予終止上開收養關係等語，並聲明如主文所示。
乙、被告對於終止雙方之收養關係，均無意見。
丙、本院判斷：
一、按民法第1081條第1 項規定：「養父母、養子女之一方，有
    下列各款情形之一者，法院因他方、主管機關或利害關係人
    之請求，得宣告終止其收養關係：(一)對於他方為虐待或重大
    侮辱。(二)遺棄他方。(三)因故意犯罪，受二年有期徒刑之裁判
    確定而未受緩刑宣告。(四)有其他重大事由難以維持收養關係
    」。所謂其他重大事由，係指養親子間之感情與信賴出現破
    綻，無法再回復原來之狀態，而難以維持原有如親子般之關
    係者而言，即屬有難以繼續收養關係之重大事由，得為訴請
    法院判決終止收養關係之原因。
二、又終止收養關係之訴，由第三人起訴者，以收養人及被收養
    人為共同被告。收養人有一方死亡者，以生存之他方者為被
    告，此從民事訴訟法第588 條準用同法第563 條規定自明，
    原告依此起訴請求終止收養關係，自無不合。再者，原告主
    張之上開事實，已據其提出戶籍謄本為證，並為被告甲○○
    ○、被告乙○○及其法定代理人即生母丁○○到庭所不爭執
    ，復經本院調閱95年度養聲字第2 號認可收養事件卷宗核對
    屬實，自堪信原告之主張為實在。
三、本院審酌上情，並考量被告乙○○與被告甲○○○等人間，
    前雖因收養而成立擬制親子關係，惟養父葉見利死亡後，被
    告甲○○○即未再繼續照顧及扶養乙○○，且自98年10月離
    開至今，亦未再關心或探視乙○○起居生活，其並表示無意
    願也無法再扶養照顧被告乙○○，參酌被告乙○○目前就學
    、全民健康保險等項，均待實際負責照顧之原告加以處理，
    被告乙○○與被告甲○○○等人間徒有收養形式，確無實質
    親情維繫，顯與收養所設之成立擬制親子關係意旨相悖，倘
    繼續維持被告乙○○與被告甲○○○等人間之收養關係，將
    妨礙並影響被告乙○○之利益，因而，原告主張被告乙○○
    與其養父母葉見利、甲○○○間，有難以維持收養關係之重
    大事由存在，自屬有據。
四、綜合上述，原告為被告乙○○之養父葉見利之哥哥，為被告
    乙○○之養伯父，葉見利於96年9 月20日死亡後，原告之夫
    妻即負起照顧年僅2 歲之乙○○至今，彼此情感及互動良好
    ，為被告乙○○目前之實際照顧者，原告以被告乙○○之利
    害關係人身分，提起本件訴訟，自無不合。從而，原告依民
    法第1081條第1 項第4 款規定，請求終止被告乙○○與被告
    甲○○○、葉見利（歿）間之收養關係，為有理由，應予准
    許。
丁、訴訟費用負擔之依據：民事訴訟法第85條第1項前段。
中    華    民    國    99    年    4     月    14    日
                  家事法庭法  官  林秋火
以上正本係照原本作成
如對本判決上訴，應於判決送達後20日內向本院提出上訴狀。（
須附繕本，並繳納上訴裁判費新台幣4500元）
中    華    民    國    99    年    4     月    14    日
                          書記官  林麗娟

司法院資訊處製作；財團法人民間司法改革基金會備份。
